臺灣屏東地方法院民事判決　　　　　　　 99年度訴字第133號
原　　　告　吳金章
訴訟代理人　蔡將葳律師
被　　　告　鄭卯吉
訴訟代理人　黃瑩律師
上列當事人間請求返還借款事件，本院於民國100 年5 月3 日言
詞辯論終結，判決如下：
    主      文
被告應給付原告新台幣貳佰貳拾陸萬貳仟元，及自民國九十八年
十二月三十日起至清償日止，按週年利率百分之五計算之利息。
訴訟費用由被告負擔。
本判決於原告以新台幣柒拾伍萬肆仟元供擔保後，得假執行；但
被告如於執行標的物拍定、變賣前以新台幣貳佰貳拾陸萬貳仟元
為原告預供擔保，得免為假執行。
    事實及理由
一、本件原告聲請本院依督促程序對被告發支付命令，請求被告
    給付新台幣（下同）2,262,000 元，及自民國98年12月11日
    起至清償日止，按週年利率百分之5 計算之利息，嗣於被告
    對支付命令提出異議視為起訴後，變更為請求被告給付2,26
    2,000 元，及自支付命令送達被告翌日（即98年12月30日）
    起至清償日止，按週年利率百分之5 計算之利息，核屬減縮
    應受判決事項之聲明，依民事訴訟法第255 條第1 項第3 款
    規定，其所為訴之變更，於法並無不合，應予准許。
二、原告主張：被告於83年4 月3 日簽發屏東縣屏東市第二信用
    合作社民生分社（以下簡稱屏東二信民生分社）付款、金額
    1,000 萬元、票號AB006111號之支票1 紙，向伊借款1,000
    萬元，並以其所有欣屏公司、信喜公司之股票（各7 萬股及
    68,000股）質押作為擔保，嗣因該支票屆期，被告未能依約
    清償，乃另簽發屏東二信民生分社付款、票載發票日84年6
    月6 日、金額1,015 萬元、票號AD007477號之支票1 紙，換
    回上開1,000 萬元之支票，惟清償期即票載發票日84年6 月
    6 日屆至，經伊提示上開1,015 萬元之支票，竟因存款不足
    而不獲付款。嗣後被告僅清償250 萬元，並以金幣28台兩（
    每兩以4 萬元計算，共值112 萬元）為清償，扣除上開質押
    之欣屏公司股票（每股以15元計算，共值105 萬元）及信喜
    公司股票（無法出售，每股以1 元計算，共值68,000元），
    尚欠伊借款本金5,262,000 元。又被告於84年間以擬投資2
    億5 千萬元，在屏東縣屏東市○○段747 、748 地號土地興
    建「國寶特區」房屋以供銷售獲利為由，邀伊以10% 即2,50
    0 萬元參與投資，並與伊簽訂共同經營契約書，伊遂於84年
    1 、2 月間分別匯款1,500 萬元及1,000 萬元予被告，被告
    則簽發屏東二信民生分社付款，票載發票日均為85年5 月15
    日，金額各為2,950 萬元（票號AD007408號）及57萬元（票
    號AD007420號）之支票2 紙，交付伊收執。惟被告於84年4
    月13日取得上開勝興段747 、748 地號土地後，旋於同年6
    月4 日出售並將其所有權移轉登記於訴外人陳天保，且無任
    何開發興建「國寶特區」之行為，亦未將上開投資款2,500
    萬元返還予伊（此部分另於本院99年度重訴字第18號審理中
    ）。嗣因伊罹患重病，持續在台大醫院住院治療，無法親自
    處理請求被告返還借款及投資款之事宜，乃於85年5 月10日
    將上開被告簽發之1,015 萬元、2,950 萬元及57萬元支票交
    付林阿添（即周阿添），委託其代為處理向被告請求返還借
    款、投資款及相關清償協商事宜，林阿添於85年6 月以後，
    交付伊1 紙85年5 月21日之證明書，記載「債務人鄭卯吉茲
    欠債權人吳金章總計新台幣肆仟壹佰貳拾貳萬元正．．．經
    債權人之代表人陳進富先生實地瞭解．．．雙方協調由債務
    人設法付還新台幣佰萬元正，債權人之代表人將所持有已
    拒絕往來支票三張．．．先行交還債務人，特立此證明書。
    餘事另行協商」等語，伊方知林阿添另請陳進富處理，並已
    受清償300 萬元，且因該300 萬元並未交付於伊，林阿添乃
    於86年3 月9 日，將其所有門牌號碼台中縣潭子鄉○○路12
    4 巷8 號3 樓房屋出售於伊，以為抵償。則再扣除該300 萬
    元，伊得依消費借貸之法律關係，請求被告加計法定遲延利
    息返還2,262,000 元。至被告所提其於85年5 月21日與陳進
    富另行簽訂之協議書，雖記載：「．．．甲方（指鄭卯吉）
    除日前已償還部份款外，其餘尚欠原本及利息等乙方（指吳
    金章）同意拋棄」云云，惟伊既未授與陳進富代理權，且對
    此事前毫無所悉，亦未以任何行為表示以代理權授與陳進富
    ，並無構成表見代理之餘地，該協議書復係陳進富以其自己
    之名義，而非以伊之名義所為，自難謂伊已因和解而拋棄上
    開權利等情，並聲明：(一)被告應給付原告2,262,000 元，及
    自支付命令送達被告翌日起至清償日止，按週年利率百分之
    5 計算之利息。(二)原告願供擔保請准宣告假執行。
三、被告則以：伊於85年5 月21日前已陸續清償積欠原告之債務
    ，嗣因原告委託陳進富持上開伊所簽發之1,015 萬元、2,95
    0 萬元及57萬元支票，代理原告與伊處理債務，伊乃於85年
    5 月21日與陳進富達成和解，由伊償還300 萬元，陳進富則
    當場交還上開支票，並簽立證明書。惟當日簽立證明書後，
    伊發現證明書內載有「餘事另行協商」等字樣，語焉不詳，
    對伊似有不利，即再找陳進富協議，並經訴外人林榮德居間
    協調，而擬定協議書，再次確認雙方合意之內容，即為原告
    交還伊所簽發之上開支票，伊除已償還部分款項外，其餘尚
    欠原告之原本及利息，原告同意拋棄，且不提出訴訟請求。
    是兩造間之債權債務既已於85年5 月21日達成和解，原告其
    餘請求業已拋棄，則其自不得再對伊主張任何權利。又縱認
    原告並未授與陳進富代理權，惟陳進富持有伊簽發交付原告
    之上開支票，客觀上有足以使人相信原告授與陳進富代理權
    之表現事實，則依民法第169 條表見代理之規定，原告亦應
    負授權人之責任，而不得再向伊主張任何權利等語，資為抗
    辯，並聲明：(一)原告之訴及假執行之聲請均駁回。(二)如受不
    利之判決，被告願供擔保請准宣告免為假執行。
四、經查：被告於83年4 月3 日簽發屏東二信民生分社付款、金
    額1,000 萬元、票號AB006111號之支票1 紙，向原告借款1,
    000 萬元，並以其所有欣屏公司、信喜公司之股票（各7 萬
    股及68,000股）質押作為擔保，嗣於票載發票日屆至，被告
    未能清償，乃另簽發上開1,015 萬元之支票，向原告換回1,
    000 萬元之支票，惟清償期即票載發票日84年6 月6 日屆至
    ，經原告提示不獲付款。截至85年5 月21日之前，被告除清
    償250 萬元，並以金幣28台兩（每兩以4 萬元計算，共值11
    2 萬元）為清償外，扣除上開質押之欣屏公司股票（每股以
    15元計算，共值105 萬元）及信喜公司股票（無法出售，每
    股以1 元計算，共值68,000元），尚欠原告借款本金5,262,
    000 元。且原告因投資坐落屏東縣屏東市○○段747 、748
    地號土地之「國寶特區」建案，於84年1 、2 月間匯款2,50
    0 萬元予被告，被告則簽發上開票載發票日均為85年5 月15
    日之2,950 萬元及57萬元支票交付原告，惟截至85年5 月21
    日之前，該「國寶特區」建案並未推出，上開投資款亦未歸
    還原告各事實，為兩造所不爭執，並有股票質押證明書、共
    同經營契約書、收據、支票、劉榮滄律師函、被告書寫之信
    件、彰化商業銀行代收款項退票遞送單代轉帳傳票及兩造間
    所寄存證信函附卷可稽。
五、本件之爭點為：(一)陳進富於85年5 月21日與被告簽訂協議書
    是否經合法授與代理權，而直接對原告發生效力？(二)陳進富
    倘係未經合法授與代理權而與被告簽訂前述協議書，原告是
    否應依表見代理之規定對被告負授權人之責任？茲分別論述
    如下：
(一)、陳進富於85年5 月21日與被告簽立證明書，記載：「債務人
    鄭卯吉茲欠債權人吳金章總計新台幣肆仟壹佰貳拾貳萬元正
    ．．．於日前已償還部分款（包括信喜、欣屏兩公司之股票
    及金幣、現金等）。經債權人之代表人陳進富先生實地瞭解
    債務人現況確完全無資產，努力經商甚至賣燒肉飯渡日，經
    雙方協調由債務人設法付還新台幣佰萬元正，債權人之代
    表人將所持有已拒絕往來支票三張．．．先行交還債務人，
    特立此證明書。餘事另行協商。」又於同日與被告簽立協議
    書，記載：「立協議書人鄭卯吉（以下簡稱為甲方）與吳金
    章（以下簡稱為乙方）茲雙方訂立協議履行債務條件約明如
    左：一、甲方負欠乙方等債務因無力清償，經乙方等同意依
    照甲方所立拒絕往來支票張．．．，上開支票張交還甲
    方，而甲方除日前已償還部份款外，其餘尚欠原本及利息等
    乙方同意拋棄。二、前開協議乙方等同意不提出訴訟之請求
    ．．．」等語，有證明書及協議書在卷可憑（見本院卷第80
    頁及第50頁）。
(二)、證人林阿添（即周阿添）於本院證稱：「（原告是否曾經拿
    給你3 張金額共4022萬元之支票，請你去向被告請求還款？
    ）實際金額我不記得，大概4 千多萬元沒有錯，吳金章有拿
    給我去向被告要錢。（這是什麼時候的事情？）10幾年前的
    事。（你就是因為這件事才跟被告見面兩次？）是的。（你
    有無向被告要到錢？）沒有。（後來你如何處理？）當時我
    妹妹的男朋友陳進富就住在屏東市海豐，我就把支票交給他
    處理。（陳進富處理結果？）後來我找不到他的人，聽說在
    服刑。（陳進富有無把3 張支票還給你？）沒有。（陳進富
    有無把他向被告要到的錢拿給你？）也沒有。．．．（後來
    你有無拿300 萬元給原告？）後來我賠償原告300 萬元，但
    因為我沒有現金可以給付，所以我就把土地房屋作價讓售給
    他抵付。（你為何知道要賠償的金額是300 萬元？）吳金章
    後來沒有拿到支票也沒有拿到錢，吳金章向我追問，我透過
    林溪潭與原告協調，就以房子賠償。．．．（陳進富是否曾
    經把他處理本件的經過向你回報？）我本來只有交付支票影
    本給他，然後有一天晚上三更半夜，他跑到我家說他朋友因
    為這件事情被抓到派出所，為了證明確實有本件債權存在，
    向我拿那3 張支票原本，拿走之後就聯絡不到人。（你去找
    被告兩次，陳進富有無跟你一起去？）有。」（見本卷第94
    至96頁）
(三)、證人林溪潭於本院證稱：「（是否認識原告？）大約15年前
    認識的。（因為什麼原因認識的？）原告在台中縣幼獅工業
    區的廠房是我蓋的。．．．（提示本院卷第99頁所附土地房
    屋買賣契約書，契約書上面林溪潭是否你親自簽名？）是的
    。（你是否知道原告與林阿添為何簽訂這份契約書？）原告
    把支票交給林阿添，支票很久沒有拿回來還原告，林阿添說
    支票處理到不見，所以要把房屋及土地過戶給原告。．．．
    （原告說前述證明書是你交給他的，是否實在？）當時我太
    太死亡在治喪期間，原告叫他公司的經理來參加告別式，我
    有交一個信封給經理轉交給原告，應該是林阿添交給我轉交
    的，信封裡面的東西我沒有看，是不是那張證明書我無法確
    定。．．．（你剛剛所提原告把支票交給林阿添的用途為何
    ？）原告把支票交給林阿添的時候我在場，至於用途我不清
    楚。．．．（林阿添將房屋土地過戶給原告，是否用來賠償
    原告？）是的。」（見本院卷第123、124頁）
(四)、證人即前屏東縣議員林榮德於本院證稱：「（提示85年5 月
    21日證明書及協議書，這兩件證明書及協議書你有無看過？
    ）都有看過。（協議上有你的簽名，證明書上為何沒有你的
    簽名？）證明書是先寫的，我沒有參與，寫完之後被告認為
    證明書內容有瑕疵，來找我請我出來當見證人，請對方寫一
    份比較清楚的協議書。（你是否認識陳進富？）認識，他也
    是屏東市的人，我原來就認識他。（證明書跟協議書是否同
    一天寫的？）是的。（被告找你的時候有無告訴你證明書的
    內容有何瑕疵？）被告認為他已經把錢給對方，證明書上所
    寫『餘事另行協商』那句話有後遺症，所以才請我再找陳進
    富出來把內容寫清楚。（被告的意思是認為他只需要再給付
    證明書上所寫的那300 萬元，他與原告所有的債權債務就一
    筆勾消？）是的。（當天你如何找到陳進富？）當天下午被
    告到我家找我，並告訴我陳進富的電話，我打電話聯絡陳進
    富到我家寫的。．．．（在書寫協議書之前，被告與陳進富
    有無先就內容進行磋商？）沒有，因為我已經通過被告先講
    內容，所以我就跟陳進富說既然錢已經拿了，就必須要拋棄
    其他權利。（陳進富有無同意？）有同意才簽名。．．．（
    你是否知道被告與陳進富一開始所談條件為何？）我雖然沒
    有參與，但我聽被告說，他是跟陳進富講好所有的債權債務
    以300 萬元解決。（陳進富有無承認他有與被告談妥這個條
    件？）我有問他，他承認有，所以他才會在協議書上簽名。
    （協議書內容是否另外協商，而非雙方在原來寫證明書的時
    候就已經講好的條件？）不是，這是原來寫證明書時就已經
    講好的條件。」（見本院卷第120 、121 頁）
(五)、按代理人於代理權限內，以本人名義所為之意思表示，直接
    對本人發生效力，民法第103 條第1 項固定有明文。惟本件
    被告抗辯陳進富代理原告與其達成和解，並簽立協議書，係
    經原告合法授與代理權云云，為原告所否認，則自應由被告
    就此項利己事實，即陳進富係經原告合法授與和解代理權之
    事實，負舉證責任。經查：原告係將3 紙金額共4,022 萬元
    之支票交付林阿添，委託林阿添向被告請求還款，林阿添則
    因陳進富係其妹之男友，與被告同住屏東市，而由其陪同前
    往向被告請求還款兩次，並將支票影本交付陳進富，嗣後因
    陳進富誆稱其友人因本件債權債務糾紛為警所逮捕，需提出
    支票原本以證明清白，始向林阿添騙得上開3 紙支票原本，
    且其自被告受領之300 萬元，並未交付林阿添或原告，以致
    林阿添以其所有房地作價賠償原告之事實，業據證人林阿添
    、林溪潭證述如前，並有土地房屋買賣契約書在卷可憑。依
    此，林阿添尚且未經原告授與和解之代理權，遑論未曾與原
    告直接接觸之陳進富？此外，被告又未能舉證證明陳進富確
    經原告合法授與和解之代理權，則其抗辯原告已由陳進富代
    理與其達成和解云云，自無可採。
(六)、按由自己之行為表示以代理權授與他人，或知他人表示為其
    代理人而不為反對之表示者，對於第三人應負授權人之責任
    ，但第三人明知其無代理權或可得而知者，不在此限，民法
    第169 條定有明文。由自己之行為表示以代理權授與他人者
    ，對於第三人應負授權人之責任，必須本人有表見之事實，
    足使第三人信該他人有代理權之情形存在，且該第三人係善
    意無過失者，始足當之（最高法院60年台上字第2130號判例
    及96年度台上字第1051號判決意旨參照）。查陳進富以原告
    之代理人自居，而就原告對被告之債權以300 萬元與被告達
    成和解一節，固經證人林榮德證述如前，並有證明書及協議
    書附卷可稽，惟原告將上開3 紙已拒絕往來之支票交付他人
    ，有可能僅係為讓該他人得憑以請求給付票款，尚難據以臆
    斷其必有退讓以為和解之用意，則陳進富持有上開3 紙支票
    ，即尚不足以使人信其確有代理原告和解之權限。又被告積
    欠原告鉅額債務，而與毫不相干之陳進富，輕易以不到一成
    之比例達成和解，原告理應知有蹊蹺，且儘可先向原告查證
    ，而得以知悉陳進富並無代理原告和解之權限，被告不此之
    為，即貿然與無和解代理權之陳進富進行和解，亦難謂無過
    失。則被告辯稱原告將上開支票交付他人，應依表見代理之
    規定，就其與陳進富達成之和解，負授權人之責任云云，亦
    無可採。從而，原告既未因和解而拋棄其權利，自得向被告
    請求尚未返還之借款2,262,000 元。
六、綜上所述，本件原告依消借貸之法律關係，請求被告給付2,
    262,000 元，及自支付命令送達被告翌日（即98年12月30日
    ）起至清償日止，按週年利率百分之5 計算之利息，為有理
    由，應予准許。又兩造各陳明願供擔保，請准宣告假執行或
    免為假執行，經核均無不合，爰分別酌定相當之擔保金額，
    併准許之。
七、據上論結，本件原告之訴為有理由，依民事訴訟法第78條、
    第390 條第2 項、第392 條第2 項、第3 項，判決如主文。
中    華    民    國   100    年    5     月    17    日
                    民事第二庭    法  官  春生
正本係照原本作成。
如不服本判決，應於收受送達後20日內向本院提出上訴書狀，其
未表明上訴理由者，應於提出上訴後20日內向本院補提理由書狀
（均須按他造當事人之人數附繕本）。
中    華    民    國   100    年    5     月    19    日
                                  書記官  蘇雅慧